臺灣高等法院臺南分院刑事判決
109年度上訴字第1542號
上  訴  人  
即  被  告  丙○○


            乙○○



上  一  人
選任辯護人  林佳儒律師
上列上訴人等因家暴傷害案件，不服臺灣嘉義地方法院109年度
訴字第536號中華民國109年9月30日第一審判決（起訴案號：臺
灣嘉義地方檢察署109年度偵字第5722號），提起上訴，本院判
決如下：
    主  文
上訴駁回。
    事  實
一、丙○○為乙○○之母，甲○○則為乙○○前夫，兩人於民國108年6月
    24日離婚。丙○○與甲○○、乙○○與甲○○分別有家庭暴力防治法
    第3條第3款之「曾為直系姻親」、第3條第1款之「前配偶」
    家庭成員關係。乙○○、甲○○離婚後，因財產歸屬、子女探視
    及監護問題發生爭議，甲○○與其父涂○田、其母李○珍於108
    年8月11日下午3時許，至丙○○、乙○○位在嘉義縣○○市○○里○○○0號之00住處與其等商談。丙○○於甲○○等人甫進入該住家、
    引導甲○○入坐時，即率先基於傷害之犯意，以呼巴掌方式毆
    打甲○○，但遭甲○○即時擋下。乙○○見狀，即與丙○○共同基於
    傷害之犯意聯絡，以雙手徒手毆打甲○○頭部，丙○○則另持蒼
    蠅拍以拍柄抽打甲○○背部、身體多處，甲○○因而受有上背部
    擦傷及挫傷、左手肘及前臂挫傷、頭部及臉部挫傷、左腰部
    挫傷之傷害。
二、案經甲○○訴由臺灣嘉義地方檢察署檢察官偵查起訴。
    理  由
一、證據能力部分：
    本案檢察官所舉用以證明被告丙○○、乙○○犯罪，並為本判決
    引用之各項證據，其中供述證據部分，均未據被告二人及被
    告乙○○之選任辯護人爭執證據能力，且迄至本案辯論終結，
    亦未就證據能力聲明異議，本院審酌各該供述證據作成當時
    ，既非受違法詢問，亦無何影響被告二人或證人陳述任意性
    之不適當情況，所供、所證內容復與本案事實有相當之關聯
    性，亦無其他可信度明顯過低之情形，依刑事訴訟法第156
    條第1項、第159條之5之規定，被告二人及證人於警詢、偵
    查中所為之供、證內容均有證據能力。至檢察官所舉用以證
    明被告二人犯罪並為本判決所引用之各項非供述證據，均非
    違背法定程序取得，依同法第158條之4之反面解釋，亦有證
    據能力。
二、得心證之理由：
　㈠訊據被告丙○○、乙○○固不否認告訴人甲○○與其父涂○田、其母
    李○珍於上開時間，前往其二人上址住處商談，而被告丙○○
    亦坦承於上開時、地，持蒼蠅拍抽打告訴人，並致告訴人受
    傷之事實，惟辯稱：此係其個人行為，與被告乙○○無關，兩
    人並無犯意聯絡及行為分擔云云。而被告乙○○否認犯行，辯
    稱：當時並未動手毆打告訴人云云。另被告乙○○之選任辯護
    人辯護意旨則以：⑴本件並無積極證據證明被告丙○○、乙○○
    有傷害之犯意聯絡，原審逕以共同正犯論擬，已有違誤。⑵
    原審勘驗偵查卷中告訴人提供之錄音光碟，被告乙○○有說「
    我怎樣我怎樣」，搭配背景聲音進而推測被告乙○○有傷害告
    訴人之結果，但犯罪過程中，告訴人是遭被告丙○○打耳光，
    被告乙○○認為她沒有動手，就算真的認為她有動手，依證人
    所述，也是以捶打方式，不應該有拍打聲，故原判決以臆測
    方式推論被告乙○○有傷害告訴人之結果，亦有未當。⑶原審
    傳訊之證人涂○義、涂○田、李○珍等人均與告訴人為親戚，
    證言本有所偏頗，且上述證人針對犯罪背景過程所為陳述矛
    盾，不足以證明被告乙○○有動手傷害告訴人。⑷被告乙○○與
    告訴人協議離婚之後，告訴人委請律師對被告乙○○提出多件
    訴訟，包含確認離婚無效、改定未成年子女權利義務行使、
    撤銷贈與、本案刑事傷害、侵占等，被告乙○○對其與告訴人
    間離婚及相關協議並無爭議，衡情應無傷害告訴人之動機；
    反之，因告訴人雙親知悉告訴人離婚，對離婚協議之內容全
    部不同意，進而提起前揭各種訴訟，而當日亦係告訴人以探
    視女兒為由前往被告乙○○住處，堪認本案傷害之發生應係在
    告訴人一連串訴訟計畫範圍。⑸被告乙○○係身高160至165公
    分之中等身材女子，而告訴人則為身高180公分，體重100公
    斤左右之壯年男子，外觀上二人身材已有顯著差距，苟被告
    乙○○徒手攻擊告訴人，告訴人大可即時阻擋或離開，且告訴
    人於原審審理中自承當時已用雙手阻擋另一被告丙○○之行為
    ，又依涂○義之證詞可知現場當時另有告訴人父母及證人等
    多人，佐以現場仍屬寬敞，有照片可證，則告訴人在無人限
    制其行為，雙手可以防衛或可自由走避，且有父母及親友在
    場之情形，自無反而遭被告乙○○傷害之理。被告乙○○為女子
    ，衡諸經驗法則，亦不可能於不到20秒的時間內徒手造成告
    訴人頭部挫傷之傷勢；又被告乙○○與被告丙○○並無共同犯意
    ，則如何確認告訴人頭部傷勢確係由被告乙○○所為而非另名
    被告丙○○，非無疑義等語。
  ㈡查被告丙○○、乙○○為母女，被告乙○○與告訴人原為夫妻，兩
    人於108年6月24日離婚。告訴人與其父涂○田、其母李○珍於
    108年8月11日下午3時許，至被告二人位在嘉義縣○○市○○里○○○0號之00住處商談時，被告丙○○以呼巴掌方式毆打告訴人
    ，但遭告訴人攔阻，被告丙○○旋即持蒼蠅拍以拍柄抽打告訴
    人背部、身體多處，而告訴人於同日下午4時20分許前往長
    庚醫療財團法人嘉義長庚紀念醫院（下稱嘉義長庚醫院）急
    診，診斷結果受有上背部擦傷及挫傷、左手肘及前臂挫傷、
    頭部及臉部挫傷、左腰部挫傷等情，為被告丙○○所是認，並
    有被告二人之戶籍資料查詢結果及嘉義長庚醫院診斷證明書
    各一紙（見他卷第4、10、11頁）在卷可憑，此部分事實首
    堪認定。
  ㈢被告乙○○雖否認被訴傷害犯行，而被告丙○○亦稱被告乙○○並
    未動手，兩人無犯意聯絡及行為分擔云云。然：
　　⒈告訴人於原審審理中證稱：我進門的時候，丙○○和乙○○引
      導我入座，丙○○就問「你剛才什麼態度」，我說「我沒有
      什麼態度」，講完之後，丙○○就要呼我巴掌，我就阻擋她
      ，她沒有打到我，她說「再擋」、「你敢再擋」，乙○○就
      過來開始捶打我，因為我被打的時候，我遮擋著，丙○○用
      手或用什麼打，我都不知道。順序是丙○○先呼我巴掌，被
      擋之後，丙○○就質疑我「你敢再擋」，接著乙○○就上來打
      我，丙○○也同時發難一起打我等語（見原審卷第175至176
      頁）。
　　⒉案發當日在場之告訴人叔父涂○義於偵查及原審審理中證稱
      ：當天丙○○打電話叫我去她家，我先到，等了一會兒之後
      ，涂○田、甲○○和李○珍就到達，丙○○請甲○○坐在客廳一張
      三人坐的沙發椅，涂○田夫妻去停車隨後進來，丙○○叫甲○○坐好，要呼他巴掌，甲○○有阻擋，丙○○就拿蒼蠅拍一直
      抽打甲○○的身體，背部也有，身體一陣亂打，我就抱著丙○○說不要這樣，丙○○的配偶涂○雄也有過來幫忙，然後乙○○也站起來一直捶打甲○○的頭，場面就失控了。被告乙○○
      是用雙手捶打，沒有用工具等語（見交查卷第88頁、原審
      卷第149至150、153 至154頁）。
　　⒊又告訴人之父涂○田於偵查及原審審理中證稱：當天涂○義
      比較早到，我跟告訴人及李○珍進門後，還有稍微協商一
      下，告訴人坐在乙○○和丙○○中間，三個人坐同一排，後來
      ，丙○○說「剛才電話中是什麼口氣」，就先衝過去打甲○○
      的臉兩下，第二下甲○○用手把她架開，之後丙○○拿蒼蠅拍
      打甲○○很多下，幾乎同時乙○○空手握拳打甲○○的頭，我就
      急著要把甲○○拉開，涂○雄和涂○義拉著丙○○等語（見交查
      卷第99頁；原審卷第158至159、161至162頁）。
　　⒋告訴人之母李○珍於原審審理中證稱：當天是要跟甲○○去跟
      他們談離婚的事，進去之後，丙○○就指引甲○○坐在沙發中
      間，乙○○和丙○○就坐在甲○○兩邊，我先生先說一些話，丙○○就對甲○○呼巴掌，甲○○舉手阻擋，丙○○就說「你再擋」
      、「你再擋」，就拿蒼蠅拍用蒼蠅拍的柄抽打甲○○的背部
      、後腦及手臂，丙○○打的同時，乙○○就跳到沙發上，緊握
      雙手打甲○○後腦，一邊打一邊說「我怎樣」、「我怎樣」
      。丙○○、乙○○幾乎是同時打甲○○，丙○○先打，乙○○後來加
      入戰局，丙○○用蒼蠅拍打甲○○的時候，乙○○也同時捶打甲○○，他們打甲○○的時間有重疊到，只是丙○○先被架開，乙○○還是持續在打等語（見原審卷第166至167 、170、172
      至173頁）。
　　⒌查涂○義等四人上開證述內容，除了被告丙○○持蒼蠅拍抽打
      告訴人及被告乙○○徒手捶打告訴人頭部之攻擊先後順序略
      有不同外，其餘諸如被告丙○○先呼巴掌經告訴人成功阻擋
      、再持蒼蠅拍攻擊告訴人、被告乙○○用雙手毆打告訴人頭
      部等，均相符合。且告訴人提出之現場錄音光碟經檢察事
      務官及原審勘驗結果，於錄音時間55秒至1分11秒間，錄
      得拍打聲，並有某人重複說「我怎樣」、「我怎樣」，有
      109年3月11日檢察事務官勘驗筆錄及109年9月11日原審勘
      驗筆錄各一份在卷可按（見交查卷第13頁；原審卷第39頁
      ），而被告乙○○於原審審理中，坦承當時確有口出「我怎
      樣」、「我怎樣」等言詞（見原審卷第186頁）。再參諸
      告訴人、涂○田、涂○義、李○珍四人於原審審理中，一致
      證稱於被告乙○○徒手捶打告訴人頭部過程，被告丙○○有持
      蒼蠅拍柄抽打告訴人，應堪認被告乙○○當時確因心中氣憤
      ，乃動手毆打告訴人，同時口出「我怎樣」、「我怎樣」
      之言詞。與此同時，被告丙○○則持蒼蠅拍抽打告訴人，以
      致現場錄音錄得拍打聲響。被告乙○○空言否認，不足採信
      。
  ㈣選任辯護人辯護意旨，雖以上開情詞為被告乙○○辯解，並據
    以指摘原判決不當。然：
　　⒈依檢察事務官及原審勘驗結果，告訴人遭毆打攻擊之時間
      可能集中於20秒內。在不及20秒時間內，被告二人分別出
      手毆打告訴人，而現場當時至少七人在場（被告二人、被
      告乙○○父親涂○雄、告訴人、涂○義、涂○田、李○珍），同
      時間涂○雄與涂○義拉住被告丙○○，告訴人則分別與被告二
      人纏鬥，並試圖逃離毆打發生的沙發座位區，場面混亂可
      想而知，衡情在場之人自無可能對於事發經過均有清晰而
      完全相同之記憶。就此而言，告訴人與在場之涂○義、涂○
      田、李○珍證詞稍有出入，毋寧為勢所必然，不能以此為
      由逕認其等所證情節不實，更無從再行透過重複詰問之方
      式，獲得證人證詞歧異以致不足採信之心證。辯護人於本
      院聲請再度傳訊告訴人與涂○義、涂○田、李○珍四人到庭
      進行交互詰問，以釐清其等證詞出入之處，並據為有利被
      告乙○○認定之理由，核無必要，併予敘明。
　　⒉告訴人於108年8月11日遭被告二人毆打後，於當日下午4 
      時20分許前往嘉義長庚醫院急診，主訴「10幾分鐘前被前
      妻及岳母毆打」，有該院109年6月3日長庚院嘉字第1090 
      550152號函檢附之急診病歷在卷可查（見交查卷第109至1
      13頁），且告訴人於109年3月12日偵查中，已向檢察事務
      官陳明遭被告乙○○徒手毆打頭部、被告丙○○持蒼蠅拍抽打
      背部之事發經過（見交查卷第24頁）；而涂○田、涂○義亦
      於109年5月7日偵查中證述類似之事發經過（見交查卷第8
      7至90、95至96、99至100頁），凡此均早於109年8月7日
      告訴人向臺灣臺中地方法院民事庭對被告乙○○提起撤銷贈
      與訴訟，據此自難認告訴人與涂○義、涂○田等人所為證詞
      內容均係為因應後續發生之撤銷贈與訴訟所為。至被告二
      人及選任辯護人質疑告訴人當日錄音動機可議，雖非無由
      ，然依被告丙○○上訴理由所述，被告乙○○自其尚未與告訴
      人協議離婚之前，已自108年5月起將兩人商討離婚過程全
      程錄音（見本院卷第31頁以下），則被告乙○○對告訴人錄
      音在前，告訴人為求自保，乃錄音反制，難認係出於誣陷
      之意。被告二人以此為由主張告訴人設局誣陷，亦無可取
      。　　　
　　⒊依原判決理由所述，原審並未直接認定勘驗過程中聽聞之
      「拍打聲」即為被告乙○○捶打告訴人之聲響，且該「拍打
      聲」應為被告丙○○同時持蒼蠅拍抽打告訴人所產生，已如
      前述，辯護意旨以此為由主張原判決以臆測方式推論被告
      乙○○有傷害告訴人之結果，應屬誤解，不足為有利於被告
      乙○○之認定。
　　⒋依告訴人及在場相關證人證詞內容可知，本案事發當時，
      告訴人係坐姿，被告乙○○係突然起身捶打告訴人頭部。況
      依辯護人所陳，告訴人當時忙於阻擋被告丙○○之攻擊，本
      即無暇顧及其他，被告乙○○趁隙出手捶打告訴人頭部，與
      告訴人指述情節相符，且被告丙○○於幾近相同時間持蒼蠅
      拍抽打告訴人，告訴人猝不及防，左支右絀，因而遭被告
      二人毆打成傷，與常情無違，自不能僅以現場場地大小及
      被告乙○○與告訴人間體型差距為由，逕認被告乙○○並未出
      手毆打告訴人。
　　⒌末按共同正犯之意思聯絡，不限於事前有所協議，其於行
      為當時，基於相互之認識，以共同犯罪之意思參與者，亦
      無礙於共同正犯之成立，且其表示之方法，亦不以明示通
      謀為必要，即相互間有默示之合致，亦無不可（最高法院
      89年度台上字第546號、85年度台上字第5469號判決意旨
      參照）。查被告丙○○於告訴人甫進入其住處入座時，先以
      呼巴掌方式毆打告訴人臉頰，因遭告訴人阻擋未果，被告
      乙○○見狀，即徒手捶打告訴人頭部，已據本院認定如上，
      是被告二人顯係於行為當時，基於相互之認識，以共同犯
      罪之意思參與本案傷害行為。辯護意旨謂被告二人無犯意
      聯絡云云，顯無可取，不能據為有利於被告乙○○之認定。
  ㈤綜上所述，堪認被告丙○○自白傷害告訴人，與事實相符；而
    被告乙○○抗辯並未動手毆打告訴人，乃至被告二人否認有傷
    害之犯意聯絡，均係卸責之詞，不足採信。本案事證明確，
    被告二人犯行均堪認定，應依法論科。
三、論罪：　　
    核被告二人所為，均係犯刑法第277條第1項之傷害罪。查被
    告二人與告訴人分別為家庭暴力防治法第3條第3款、第1款
    所規定「曾為直系姻親」、「前配偶」之家庭成員關係，已
    如前述，其二人故意以暴力行為犯上開傷害罪，亦構成家庭
    暴力防治法第2條第2款所稱之家庭暴力罪。被告二人基於同
    一傷害犯意，接續持蒼蠅拍或徒手毆打告訴人，其二人各次
    行為係於密切接近之時地實施，侵害同一法益，各行為之獨
    立性極為薄弱，依一般社會健全觀念，在時間差距上，難以
    強行分開，在刑法評價上，以視為數個舉動之接續施行，合
    為包括之一行為予以評價，較為合理，屬接續犯之實質上一
    罪。被告二人就上開傷害犯行，有犯意聯絡及行為分擔，已
    如前述，為共同正犯。
四、駁回上訴之理由：
　　原審以本案事證明確，依法論罪，並審酌被告二人均無犯罪
    前案紀錄，素行良好，而被告二人與告訴人原為家庭成員關
    係，卻因被告乙○○與告訴人之離婚後續問題，於當日發生爭
    執，被告二人因情緒失控毆打告訴人，導致告訴人受到上開
    傷害，行為實屬不該，所幸告訴人傷勢非重，兼衡被告丙○○
    雖然坦承犯行，但因護女心切，隱匿被告乙○○犯行，不願全
    盤吐露；被告乙○○否認犯行，犯後態度並非良好，及其二人
    各自之智識程度、家庭、生活狀況等一切情狀，分別對被告
    丙○○量處拘役40日，對被告乙○○量處拘役50日，並均諭知易
    科罰金之折算標準；復就供犯罪所用之蒼蠅拍敘明不予宣告
    沒收之理由，認事用法均無違誤，量刑亦屬妥適。被告二人
    上訴意旨仍執前詞，謂告訴人之傷勢係被告丙○○單獨造成，
    被告乙○○並未參與云云。惟本案確係被告二人共同傷害告訴
    人，已據本院認定如前，被告二人以此為由指摘原判決不當
    ，並非可取。至被告丙○○上訴意旨另以原審量刑過重為由，
    請求撤銷改判。惟按關於刑之量定，係實體法上賦予法院得
    為自由裁量之事項，倘其未有逾越法律所規定之範圍，或濫
    用其權限，即不得任意指摘為違法（最高法院75年台上字第
    7033號判決意旨參照）。查原判決已審酌刑法第57條各款所
    列情狀而為量刑，已如前述，既未逾越法定刑度，復未濫用
    自由裁量權限而有輕重失衡或違反比例原則、平等原則之情
    。被告丙○○上訴意旨徒憑己意，指摘原審量刑過重，亦無理
    由。綜上所述，被告二人上訴均無理由，應予駁回。
據上論斷，應依刑事訴訟法第368條，判決如主文。
本案經檢察官柯文綾提起公訴，檢察官鍾和憲於本院到庭執行職
務。
中　　華　　民　　國　　110 　年　　4 　　月　　8 　　日
                  刑事第七庭    審判長法　官  吳勇輝
                                      法　官  吳錦佳
                                      法　官  周紹武
以上正本證明與原本無異。
如不服本判決應於收受送達後20日內向本院提出上訴書狀，其未
敘述上訴理由者，並得於提起上訴後20日內向本院補提理由書（
均須按他造當事人之人數附繕本）「切勿逕送上級法院」。
　　　　　　　　　　　　　　　　　　　書記官  楊宗倫 　
中　　華　　民　　國　　110 　年　　4 　　月　　8 　　日
附錄本案論罪科刑法條：
中華民國刑法第277條第1項
傷害人之身體或健康者，處5年以下有期徒刑、拘役或50萬元以
下罰金。